臺灣嘉義地方法院刑事判決　　　　　　　 95年度訴字第749號
公　訴　人　臺灣嘉義地方法院檢察署檢察官
被　　　告　戊○○
　　　　　　　　　　(現於台灣嘉義監獄鹿草分監執行中)
上列被告因偽造文書等案件，經檢察官提起公訴（95年度偵緝字
第529號），本院判決如下：
    主  文
戊○○連續犯行使變造公文書罪，處有期徒刑貳年。又連續犯詐
欺得利罪，處有期徒刑捌月。應執行有期徒刑貳年陸月。
    事  實
一、戊○○從91年間至94年8月2日係臺灣省嘉南農田水利會僱用
    之臨時工，於民國93年2月間、9月間、11月間，竟基於意圖
    為自己不法所有之詐欺及行使偽造公文書之摡括犯意，以其
    任職於臺灣省嘉南農田水利會，與該水利會會長等主管熟識
    ，能以行賄方式介紹失業中之乙○○、丁○○○之子女、丙○○等人進入嘉南農田水利會工作等詐術，使乙○○、丁○○○、丙○○陷於錯誤，致乙○○於93年3月起至94年4月止
    ，在嘉義縣中埔鄉興隆村枋樹腳13之8號戊○○住處等地，
    陸續交付戊○○多次現款，共計新台幣（下同）130萬元。
    丁○○○於93年10月間在嘉義縣中埔鄉○○村○○路129號
    其經營之自助餐店等處，陸續交付戊○○現款四次，共計48
    萬元。丙○○於93年12月6日起至94年1月中旬止，在嘉義縣
    中埔鄉○○村○○路117號住處，分別交付戊○○現款三次
    ，共計35萬元。另戊○○為取信乙○○、丁○○○、丙○○
    等人，分別變造具有公文書性質之嘉南農田水利會函影本，
    先後交付乙○○、丁○○○而行使之，惟嗣後又藉故取回。
    另於94年3月間將嘉南農田水利會91年8月2日91嘉南人字第
    91050 0285號僱用戊○○等人為臨時工函影本，變造為僱用
    丙○○為嘉南農田水利會技工函影本，並將該函影本交付丙○○而行使之。均致生損害於臺灣省嘉南農田水利會及乙○○、丁○○○、丙○○等人。嗣後丙○○發覺有異，向其索
    還交付之款，戊○○自知理虧，乃歸還30萬5千元。乙○○
    、方陳麗珠因遲未經嘉南農田水利會通知派任工作亦發覺有
    異，戊○○乃簽寫款項借用證、本票及借據等交付乙○○、
    方陳麗珠，以為還款之依據。
二、戊○○明知其月薪僅17000元，經濟將況欠佳，並無支付能
    力，竟於94年6月10日、7月4日，二度前往嘉義市○區○○
    路156號甲○○○○○○消費時，自稱係嘉南農田水利會官
    員，關係良好，以後會介紹包商至該餐廳消費為由，使該餐
    廳負責人劉嘉卿陷於錯誤，允許戊○○消費後簽帳2萬9千6
    百元及1萬6千4百元，戊○○簽帳後屢經催均拒不給付上開
    簽帳款，劉嘉卿始知受騙。
三、案經嘉義縣警察局報請台灣嘉義地方法院檢察署檢察官偵查
    起訴。
    理  由
一、程序事項：
    按被告以外之人於審判外之陳述，雖不符傳聞証據得為証據
    之例外規定，而經當事人於審判程序同意作為證據，法院審
    酌該言詞陳述或書面陳述作成時之情況，認為適當者，亦得
    為證據。當事人、代理人或辯護人於法院調查證據時，知有
    第159條第1項不得為證據之情形，而未於言詞辯論終結前聲
    明異議，視為有前項之同意，刑事訴訟法第159條之5定有明
    文。查本案認定事實所引用之言詞及書面陳述證據，經本院
    於審理時提示被告均表示無意見，迄於言詞辯論終結前亦未
    聲明異議，視為同意作為證據，本院審酌該陳述證據之取得
    過程並無瑕疵，與本案待證事實間復具有相當之關聯性，自
    得採為證據，合先敘明。
二、認定犯罪事實所憑之証據及理由：
    訊據被告戊○○否認有前開犯行，辯稱：並未詐欺乙○○、
    丁○○○及丙○○等人，而係向乙○○等人借款，簽有借據
    及本票可資佐証；亦未向甲○○○○○○施用詐術等情。經
    查：
(一)被告戊○○從91年間至94年8月2日係臺灣省嘉南農田水利會
    僱用之臨時工，此有該會91年8月2日91嘉南人字第91050028
    5 號函及解僱通知書附卷可稽 (警卷第51、59頁)。而被告
    亦自承曾向乙○○拿取133萬元、丁○○○48萬元、丙○○
    35 萬元。而經証人乙○○到庭行交互詰問時稱應係130萬元
    ，且有被告開立之款項借用証附卷可稽 (警卷第46至51頁)
    ，經核對其金額總額係130萬元，雖被告開立之本票 (警卷
    第52至53頁)合計係145萬元，惟其中有15萬元係被告向乙○○所借用，業據証人乙○○証述屬實 (本院卷第33頁)。故
    被告向乙○○拿取本案有關之金額應係130萬元。而証人丁○○○雖証稱被告拿取48萬元，加上禮品共有50萬元 (本院
    卷第34頁)，惟禮品部分尚無証據可稽，而被告拿取金額部
    分有借據及本票可証 (警卷第54及55頁)，其金額共計48萬
    元，應堪認定。至於丙○○部分之金額，據丙○○於警詢中
    稱係35萬元，且被告已還款30萬5千元 (警卷第9至11頁)，
    被告亦自承在卷，故此部分之事實亦堪認定。
(二)本案有爭執者係被告向乙○○、丁○○○及丙○○拿取之前
    開金額，究係借款或以介紹該等人或其子女進入臺灣省嘉南
    農田水利會工作為由等詐術而獲取之金額？查被告以其任職
    於臺灣省嘉南農田水利會，與該水利會會長等主管熟識，能
    以行賄方式介紹失業中之乙○○、丁○○○之子女、丙○○
    等人進入嘉南農田水利會工作等情，業據証人乙○○、丁○○○於本院証述屬實 (本院卷第28至37頁)，而丙○○亦已
    於警詢証述明確 (警卷第9至11頁)。而被告在詐騙之過程分
    別曾向乙○○及丁○○○出示變造之公文書，嗣又取回等情
    ，業據乙○○及丁○○○証述在卷 (本院卷第30頁及第34頁
    )。亦曾於94年3月間持嘉南農田水利會91年8月2日91嘉南人
    字第910500285號僱用丙○○為嘉南農田水利會技工函影本
    交付丙○○而行使之，亦據丙○○証述屬實，且有該函附卷
    可証 (警卷第60頁)。足見被告詐欺取財之犯行應堪認定。
    至被告辯稱其向乙○○、丁○○○及丙○○拿取之款項係屬
    於借款，而非詐欺取財之款項，並主張有借據及本票可証云
    云。惟據証人乙○○、丁○○○均指出，該等借用証係事後
    所書立，並非借款等情 (本院卷第32頁及第36頁)，被告所
    辯無非卸責之詞，不足採信。
(三)次按臺灣省嘉南農田水利會為公法人，其會長及專任職員視
    同刑法之公務員，有最高法院69年度台上字第3376號判例可
    資參照。而依新修正刑法公務員之概念，參照第10條之修
    正理由 (四)亦採同一見解，認為會長及專任職員從事公共
    事務而具有法定權限，係屬於刑法上公務員，故此等職員
    製作之僱用函自屬於刑法第3項之公文書。從而被告變造前
    揭僱用函而行使之，自構成行使變造公文書罪。查被告於94
    年3月間將嘉南農田水利會91年8月2日91嘉南人字第91050
    0285號僱用丙○○為技工函之影本交付丙○○，而查嘉南農
    田水利會並未函發前揭函，此有嘉南農田水利會竹崎工作站
    站長林奕勳於偵查中之証述可稽 (94年度偵瀆字第19號卷第
    44至45頁)，故被告持有之前揭函顯係出於變造，另衡諸被
    告犯案之過程出示該等變造之僱用函，且未有共犯之情形下
    ，該份變造之僱用函應係被告所變造，自堪認定。故被告嗣
    後持之行使，業已構成行使變造公文書之犯行。至被告聲請
    傳訊証人林奕勳欲証明其無變造公文書云云，惟林奕勳對於
    被告欲証明之事項顯無從証明，故聲請傳訊之証人與待証無
    關，爰予駁回。
(四)又被告於94年6月10日、7月4日，二度前往嘉義市○區○○
    路156號甲○○○○○○消費時，自稱係嘉南農田水利會官
    員，關係良好，以後會介紹包商至該餐廳消費為由，使該餐
    廳負責人劉嘉卿陷於錯誤，允許戊○○消費後簽帳2萬9千6
    百元及1萬6千4百元等情，業據証人袁慶驊、蔡淑敏等人於
    偵查中証述屬實 (偵他卷第10至11頁、偵緝卷第31至32頁、
    偵瀆卷第28至29頁)。被告虛偽吹噓自己之身分地位，使甲○○○○○○負責人劉嘉卿陷於錯誤而允許被告簽帳，致事
    後追索無著，被告詐欺得利之犯行亦堪認定。
三、論罪科刑之理由：
(一)按行為後法律有變更者，適用行為時之法律。但行為後之法
    律有利於行為人者，適用最有利於行為人之法律，刑法第2
    條第1項定有明文。被告行為後，刑法業於94年2月2日修正
    公布，於95年7月1日施行，查：修正前刑法第33條第5款
    關於罰金之定義規定為「銀元1元以上」，修正後則提高為
    「新臺幣1,000元以上，以百元計算之」；修正後刑法第
    67條增加罰金加重規定；刑法第56條連續犯之規定，業已
    刪除，則被告之犯行，因行為後新法業已刪除連續犯之規定
    ，此刪除雖非犯罪構成要件之變更，但顯已影響行為人刑罰
    之法律效果，自屬法律有變更。又修正後之刑法刪除第55
    條關於牽連犯之規定。本件被告所犯行使變造公文書、詐欺
    取財等罪具有牽連犯之關係，依修正前即行為時之規定，應
    從一重之行使變造公文書罪處斷；依修正後之刑法既已刪除
    牽連犯之規定，則所犯上述各罪應依數罪併罰之規定分論併
    罰。被告行為後，刑法關於數罪併罰定應執行刑部分亦經
    修正，修正前第51條第5款規定：「宣告多數有期徒刑者，
    於各刑中之最長期以上，各刑合併之刑期以下，定其刑期。
    但不得逾20年」，而依修正後之刑法第51條第5款之規定：
    「宣告多數有期徒刑者，於各刑中之最長期以上，各刑合併
    之刑期以下，定其刑期。但不得逾30年」。綜合比較新舊法
    有關罰金、罰金加減例、連續犯、牽連犯及應執行刑之規定
    ，修正後之規定並非較有利於被告，依刑法第2條第1項之規
    定，應適用行為時之法律，即適用修正前罰金之規定，並依
    修正前刑法第55條牽連犯之規定，從一重之行使變造公文書
    罪處斷，並論以連續犯，依法加重其刑。
(二)核被告就犯罪事實一所為，係犯刑法第216條、第211條之行
    使變造公文書罪及刑法第339條第1項之詐欺取財罪。核被告
    所為數行使變造公文書及數詐欺取財犯行，均時間緊接，所
    犯罪名相同，均係出於概括犯意為之，均為連續犯，爰依修
    正前刑法第56條之規定均以一罪論，並加重其刑。其變造後
    行使，變造之低度行為，為行使之高度行為所吸收，均不另
    論罪。被告所犯行使變造公文書、詐欺取財二罪間，有方法
    結果之牽連關係，應依修正前刑法第55條牽連犯之規定論以
    行使變造公文書罪。被告就犯罪事實二所為係犯刑法第339
    條第2項詐欺得利罪。與前揭行使變造公文書罪犯意各別，
    罪名互異，應分論併罰，並定其應執行之刑。
(三)爰審酌被告利用被害人乙○○、丁○○○及丙○○等人亟欲
    得到工作之機會趁機行騙，並變造公文書以取信被害人，致
    被害人陷於錯誤而交付款項。另虛偽吹噓自己之身分地位，
    使甲○○○○○○負責人劉嘉卿陷於錯誤而允許被告簽帳等
    犯罪情節，兼衡被告係高工畢業之智識程度、且曾有詐欺案
    之前科，犯後猶意圖卸責，未能賠償被害人等一切情狀，量
    處如主文所示之刑，並定其應執行之刑。至被告已交付被害
    人乙○○、丁○○○之變造公文書，雖嗣後又取回，然業已
    屬於被害人所有；又交付丙○○嘉南農田水利會91年8月2日
    91嘉南人字第910500285號函僱用丙○○為嘉南農田水利會
    技工影本亦屬於被害人所有，上開函雖均係供犯罪所用之物
    ，然非屬被告所有，又非違禁物，爰不予宣告沒收。
據上論斷，應依刑事訴訟法第299條第1項前段，刑法第339條第1
項、第2項、第216條、第211條、第2條第1項前段、修正前刑法
第56條、第55條、第51條第5款，刑法施行法第1條之1第1項、第
2項前段，判決如主文。
本案經檢察官陳志川到庭執行職務。
中　　華　　民　　國　　96　　年　　4　　月　　30　　日
                  刑事第三庭    審判長法　官　陳仁智
                                      法  官  鄭雅文
                                      法  官  黃義成
上列正本證明與原本無異。
如不服本判決，應於判決送達後10日內向本院提出上訴狀（應附
繕本）。告訴人或被害人如對於本判決不服者，應具備理由請求
檢察官上訴，其上訴期間之計算係以檢察官收受判決正本之日期
為準。
中　　華　　民　　國　　96　　年　　4　　月　　30　　日
                                       書記官 侯麗茹
附錄論罪科刑法條全文：
刑法第339條第1項
意圖為自己或第三人不法之所有，以詐術使人將本人或第三人之
物交付者，處5年以下有期徒刑、拘役或科或併科1千元以下罰金
。
刑法第216條
行使第210條至第215條之文書者，依偽造、變造文書或登載不實
事項或使登載不實事項之規定處斷。
刑法第211條
偽造、變造公文書，足以生損害於公眾或他人者，處1年以上7年
以下有期徒刑。
